【裁判字號】    98,重訴,3
【裁判日期】    980422
【裁判案由】    商業會計法等
【裁判全文】
臺灣板橋地方法院刑事判決               98年度重訴字第3號
公  訴  人  臺灣板橋地方法院檢察署檢察官
被      告  甲○○
上列被告因商業會計法等案件，經檢察官提起公訴（97年度偵字
第33786 號），被告於準備程序中，就被訴事實為有罪之陳述，
本院告知其等簡式審判程序之旨，聽取當事人意見後，裁定依簡
式審判程序審理，茲判決如下：
    主  文
甲○○共同連續商業負責人以明知為不實之事項，而填製會計憑
證，處有期徒刑捌月，減為有期徒刑肆月，如易科罰金，以銀元
參佰元折算壹日。
    事實及理由
一、本案犯罪事實及證據，均引用附件檢察官起訴書之記載。
二、論罪科刑部分：
(一)、法律修正後之適用：
１、查被告行為後，刑法業於94年2 月2 日修正公布，95年7 月
    1 日起施行。按「行為後法律有變更者，適用行為時之法律
    ，但行為後之法律有利於行為人者，適用最有利於行為人之
    法律」，修正後刑法第2 條第1 項定有明文。此條規定係規
    範行為後法律變更所生新舊法比較適用之準據法，本身尚無
    新舊法比較之問題，於新法施行後，應一律適用新法第2 條
    第1 項之規定，為「從舊從輕」之比較，先予敘明。再按本
    次法律變更，比較時應就罪刑有關之共犯、未遂犯、想像競
    合犯、牽連犯、連續犯、結合犯，以及累犯加重、自首減輕
    暨其他法定加減原因（如身分加減）與加減例等一切情形，
    綜其全部罪刑之結果而為比較（最高法院95年5 月23日95年
    度第8 次刑事庭會議決議參照）。茲就本件新舊法比較結果
    敘述如下：
２、刑法第56條連續犯之規定，業於新法修正施行後刪除，此刪
    除雖非犯罪構成要件之變更，但顯已影響行為人刑罰之法律
    效果，自屬法律有變更。而本件被告所為之幫助行為雖僅一
    次，惟其所幫助之正犯係為數次犯罪行為，如依新法即須分
    論併罰，依幫助犯之從屬性理論，被告將因而論以一幫助行
    為而觸犯數罪；倘依修正前規定，因正犯論以連續犯一罪，
    被告亦僅犯幫助連續一罪，是依刑法第2 條第1 項規定，比
    較新、舊法結果，仍應適用修正前刑法第56條規定將正犯論
    以連續犯較有利於被告。
３、關於罰金刑，刑法分則編各罪所定罰金刑之貨幣單位原為銀
    元，修正前刑法第33條第5 款規定：「罰金：1 元（銀元）
    以上。」，而依罰金罰鍰提高標準條例規定，就72年6 月26
    日前修正之刑法部分條文罰金數額提高2 至10倍，其後修正
    者則不提高倍數，並依現行法規所定貨幣單位折算新臺幣條
    例規定，以銀元1 元折算新臺幣3 元。修正後刑法第33條第
    5 款規定：「罰金：新臺幣1000元以上，以百元計算之。」
    ，刑法第33條第5 款所定罰金貨幣單位經修正為新臺幣後，
    刑法分則各罪所定罰金刑之貨幣單位亦應配合修正為新臺幣
    ，為使刑法分則編各罪所定罰金之最高數額與刑法修正前趨
    於一致，乃增訂刑法施行法第1 條之1 ：「中華民國94年1
    月7 日刑法修正施行後，刑法分則編所定罰金之貨幣單位為
    新臺幣。94年1 月7 日刑法修正時，刑法分則編未修正之條
    文定有罰金者，自94年1 月7 日刑法修正施行後，就其所定
    數額提高為30倍。但72年6 月26日至94年1 月7 日新增或修
    正之條文，就其所定數額提高為3 倍。」。從而，刑法分則
    編各罪所定罰金刑之最高數額，於上開規定修正後並無不同
    ，惟修正後刑法第33條第5 款所定罰金刑最低數額，較之修
    正前提高，自以修正前刑法第33條第5 款之規定較有利於被
    告。
４、本件被告犯罪時之刑法第41條第1 項前段規定：「犯最重本
    刑為5 年以下有期徒刑以下之刑之罪，而受6 個月以下有期
    徒刑或拘役之宣告，因身體、教育、職業、家庭之關係或其
    他正當事由，執行顯有困難者，得以1 元以上3 元以下折算
    1 日，易科罰金。」又被告行為時之易科罰金折算標準，依
    修正前罰金罰鍰提高標準條例第2 條前段（現已刪除）規定
    ，就其原定數額提高為100 倍折算1 日，則本件被告行為時
    之易科罰金折算標準，應以銀元3 百元折算1 日，經折算為
    新臺幣後，應以新臺幣900 元折算為1 日。惟95年7 月1 日
    修正公布施行之刑法第41條第1 項前段則規定：「犯最重本
    刑為5 年以下有期徒刑以下之刑之罪，而受6 個月以下有期
    徒刑或拘役之宣告者，得以新臺幣1,000 元、2,000 元或3,
    000 元折算1 日，易科罰金。」，比較修正前後之易科罰金
    折算標準，以95年7 月1 日修正公布施行前之規定，較有利
    於被告。
５、刑法第55條關於牽連犯之規定業經刪除，則被告所犯各罪，
    應予分論併罰。新舊法比較之結果，適用被告行為時之法律
    即修正前刑法第55條牽連犯之規定，較有利於被告。
６、綜此，依整體比較之結果，依修正後刑法第2 條第1 項前段
    之規定，適用行為時之舊法處斷。
(二)、按被告行為後，商業會計法第71條業於95年5 月24日修正公
    布，並於同年5 月26日生效；修正前商業會計法第71條所規
    定之法定刑原為「5 年以下有期徒刑、拘役或科或併科新臺
    幣15萬元以下罰金」，修正後同法第71條之法定刑則為「5
    年以下有期徒刑、拘役或科或併科新臺幣60萬元以下罰金」
    ；比較新舊法之結果，修正後之規定，並未較有利於被告，
    則參照刑法第2 條第1 項前段之規定，適用行為時即修正前
    商業會計法第71條規定處斷。
(三)、按被告係萬特麗公司之負責人，為公司法第8 條規定之公司
    負責人，屬商業會計法第4 條所稱之商業負責人。再按統一
    發票為商業會計法第15條第1 款所稱證明事項之經過，而為
    造具記帳憑證所根據之原始憑證，為商業會計憑證。被告明
    知公司並無銷貨之事實，竟開立不實之統一發票，供公司為
    進項憑證，幫助公司逃漏營業稅捐之行為，係犯稅捐稽徵法
    第43條第1 項幫助逃漏稅捐及修正前商業會計法第71條第1
    款之商業負責人填製不實會計憑證罪。被告與綽號「阿偉」
    之成年男子就上開犯行有犯意聯絡及行為分擔，為共同正犯
    （本案犯罪事實，被告不論依新舊法均構成共同正犯，是無
    新舊法比較之問題，自應逕行適用裁判時法）。另商業負責
    人填製不實之會計憑證罪為刑法第215 條業務上登載不實文
    書罪之特別規定，依特別法優於普通法之原則，自應優先適
    用，無論以刑法第215 條業務上登載不實文書罪之餘地（最
    高法院94年度臺非字第95號判決要旨可資參照）。又被告先
    後多次填製不實會計憑證及幫助他人逃漏稅捐之犯行，時間
    緊接，觸犯構成要件相同之罪名，顯均係基於概括犯意而反
    覆為之，均為連續犯，各應依修正前刑法第56條之規定以一
    罪論，並各加重其刑。復被告所犯上開連續幫助逃漏稅捐罪
    與連續商業負責人填製不實會計憑證罪間，有方法、目的之
    牽連關係，為牽連犯，應依修正前刑法第55條之規定，從一
    重之連續商業負責人填製不實會計憑證罪處斷。
(四)、爰審酌被告明知公司並無銷貨之事實，竟以填製不實之發票
    幫助他人逃漏稅捐，且逃漏稅捐數額甚鉅，嚴重影響國家財
    政與稅賦公平，惟其獲利僅3 萬元且犯罪後坦承犯行，態度
    尚可，並無前科，此有臺灣高等法院被告前案紀錄表乙份在
    卷可稽，是其素行尚可，及生活狀況、智識程度等一切情狀
    ，量處如主文所示之刑，並依修正前刑法第41條第1 項前段
    及修正前罰金罰鍰提高標準條例第2 條之規定，併予諭知易
    科罰金之折算標準。末查被告本件犯罪時間為96年4 月24
    日以前，合於中華民國96年罪犯減刑條例第2 條第1 項第3
    款之減刑條件，應減其宣告刑二分之一，如主文所示。
三、據上論斷，應依刑事訴訟法第273 條之1 第1 項、第299 條
    第1 項前段、第310 條之2 、第454 條第2 項，修正前商業
    會計法第71條第1 款，稅捐稽徵法第43條第1 項、第41條，
    刑法第2 條第1 項前段、第11條前段、第28條、（修正前）
    第56條、（修正前）第55條、第41條第1 項前段，（修正前
    ）罰金罰鍰提高標準條例第2 條，現行法規所定貨幣單位折
    算新臺幣條例第2 條，中華民國96年罪犯減刑條例第2 條第
    1 項第3 款、第7 條，判決如主文。
中    華    民    國    98    年    4     月    22    日
                    刑事第三庭    法  官  徐子涵
上列正本證明與原本無異。
如不服本判決，應於判決送達後10日內敘明上訴理由，向本院提
出上訴狀 (應附繕本) ，上訴於臺灣高等法院。其未敘述上訴理
由者，應於上訴期間屆滿後20日內向本院補提理由書「切勿逕送
上級法院」。
                                  書記官  張桐嘉
中    華    民    國    98    年    4     月    22    日
附錄本案論罪科刑法條全文：
稅捐稽徵法第43條第1項：
教唆或幫助犯第41條或第42條之罪者，處3 年以下有期徒刑、拘
役或科新臺幣6 萬元以下罰金。
修正前商業會計法第71條：
商業負責人、主辦及經辦會計人員或依法受託代他人處理會計事
務之人員有下列情事之一者，處5 年以下有期徒刑、拘役或科或
併科新臺幣15萬元以下罰金：
一、以明知為不實之事項，而填製會計憑證或記入帳冊。
二、故意使應保存之會計憑證、會計帳簿報表滅失毀損。
三、偽造或變造會計憑證、會計帳簿報表內容或毀損其頁數。
四、故意遺漏會計事項不為記錄，致使財務報表發生不實之結果
    。
五、其他利用不正當方法，致使會計事項或財務報表發生不實之
    結果。


司法院資訊處製作；財團法人民間司法改革基金會備份。
